臺灣高等法院臺南分院民事判決　96年度上易字第94號
上　訴　人　乙○○
訴訟代理人　莊安田律師
被上訴人　　財政部國有財產局台灣南區辦事處嘉義分處
法定代理人　甲○○
訴訟代理人　丙○○
上列當事人間請求返還土地事件，上訴人對於民國96年3月1日臺
灣嘉義地方法院95年度第一審判決（95年度訴字第190號）提起
上訴，本院於96年6月7日言詞辯論終結，判決如下：
    主  文
上訴駁回。
第二審訴訟費用由上訴人負擔。
    事  實
甲、上訴人方面：
一、聲明：求為判決：原判決廢棄。駁回被上訴人在第一審之訴
    。
二、陳述：除與原判決記載相同者，茲引用之外，補稱：
    (一)兩造雖訂有「契約期滿林木採伐後，承租人如需繼續租用
      ，應依台灣省森林用地出租造林辦法第13條規定於租約屆
      滿前三個月聲請嘉義縣政府續租，逾期視為放棄，期滿由
      嘉義縣政府收回林地，承租人不得異議」。但於期限屆滿
      後兩造並未再訂立租賃契約，且被上訴人亦未收回土地，
      而上訴人則繼續使用系爭土地，被上訴人迄今已16年始終
      未表示反對續租之意思，是否已符合民法第451條規定？
    (二)被上訴人係政府機關，對於國有土地設有專人掌管，故深
      知法律規定。反觀上訴人係一介農民，僅小學畢業，並不
      知法律，日出而作，日沒而息，不知續約之重要性，且於
      租約到期後，以為被上訴人並無反對之意思表示，因而繼
      續種植森林迄今16年。這16年間被上訴人始終無不續約之
      意思表示，更無收回土地之舉，95年2月8日仍向上訴人收
      取費用，迄16年後始主張依所有權之法律關係收回系爭土
      地，則兩造租賃關係已合乎民法第451條之規定。
三、證據：援用第一審所提證據。
乙、被上訴人方面：
一、聲明：求為判決：駁回上訴。
二、陳述：除與原判決記載相同者，茲引用之外，補稱：
    (一)上訴人與被上訴人於86年10月18日及92年年10月28日訂有
      租賃標的為毗鄰本案訴訟標的之嘉義縣中埔鄉○○○段
      33 -17號土地之國有耕地租賃契約書，倘上訴人有意與被
      上訴人就系爭土地續約，豈會不顧自身權益，未一併主張
      系爭土地之租賃關係，復於被上訴人92年間向其追收使用
      補償金時亦無任何主張。
    (二)被上訴人依最高法院61年台上字第1695號判例向上訴人收
      取「占用使用補償金」，上訴人亦繳交「占用使用補償金
      」，證明上訴人係無權占用系爭土地，與最高法院87年台
      上字第1348號判決意旨不合（該判決是上訴人於租期屆滿
      後仍收取「租金」），被上訴人自得依民法第767條請求
      上訴人返還土地。
三、證據：除援用第一審所提證據外，補提國有耕地租賃契約書
      2件為證。
    理  由
一、被上訴人起訴主張：坐落嘉義縣中埔鄉○○○段33-15、33-
    16及33-18地號國有土地（下稱系爭土地），面積共8,742平
    方公尺，係由伊機關經管，上訴人無合法使用權源，竟擅自
    於系爭土地上種植檳榔樹、麻竹及雜樹木。伊自得依民法第
    767條規定，本於所有權之作用，請求排除侵害。又無權占
    有他人土地，可能獲得相當於租金之利益，為社會通常之觀
    念。上訴人無法律上原因，占用系爭土地，獲有未支付租金
    之不當得利，使伊機關受有未收到租金之損害，依民法第17
    9條規定，應返還伊使用補償金等情，求為命上訴人將系爭
    土地上地上物（即麻竹、檳榔樹、雜樹木）予以清除回復原
    狀，將土地返還伊及給付伊新台幣（下同）872元，及自95
    年3月1日起至返還土地之日止，按月給付436元之判決。
二、上訴人則以：系爭土地在79年係屬嘉義縣政府在管理使用，
    伊係於民國（下同）44年向嘉義縣政府承租，迄71年5月21
    日又續租，租期自71年4月27日至80年4月26日止計9年，被
    上訴人係於79年7月18日始取得所有權，依民法第425條第1
    項規定，其租賃契約對被上訴人仍繼續存在。又系爭土地自
    44年即由伊承租使用，而租期屆滿後迄今仍為伊占有使用中
    ，十餘年來被上訴人均無反對意思表示，嗣仍繼續收取租金
    。依民法第451條已成為不定期租賃，伊占有使用系爭土地
    即非無權占有等語，資為抗辯。
三、查中央或地方機關有當事人能力，民事訴訟法第40條第4項
    定有明文。又國有財產撥給各地國家機關使用者，名義上雖
    為國有，實際上即為使用機關行使所有人權利，故對於是類
    財產，向准由管領機關起訴，代國家主張所有權人之權利，
    最高法院51年台上字第2680號著有判例。本件被上訴人為系
    爭土地之管理者，有土地登記謄本3份在卷可稽，自得起訴
    行使所有人之權利，合先敘明。
四、兩造不爭執之事實：
  (一)系爭土地原為未登錄之國有地由嘉義縣政府管理。
  (二)上訴人從44年4月27日起向嘉義縣政府租賃系爭土地。迄71
    年5月21日又續租，租期自71年4月27日至80年4月26日止計9
    年。
  (三)被上訴人從79年起管理系爭土地，上訴人一直使用系爭土地
    迄今，並在其上種植麻竹、檳榔樹、雜樹林。
  (四)被上訴人自87年4月至94年底有向被告收取土地補償金（但
    上訴人稱之為租金）
  (五)上訴人未於租賃期滿前3個月，向原管理機關聲請續租系爭
    土地。
    以上並有土地登記謄本3紙、土地勘查表、使用現況略圖各1份、
    勘驗筆錄各1份為證，並為被告所不爭執，堪信真實。
五、本件兩造之爭點為：(1)本件租賃契約於租期屆滿後迄今仍為
    上訴人占有使用中，十餘年來被上訴人均無反對意思表示，
    嗣仍繼續收取金錢。是否有民法第451條之適用(2)被上訴人
    是否得依不當得利請求上訴人返還相當於租金的利益？茲分
    別說明如下：
  (一)被上訴人得依民法第767條請求上訴人返還系爭土地。
    1.被上訴人自79年起管理系爭土地，而上訴人一直使用系爭
      三筆土地迄今，並在其上種植麻竹、檳榔樹、雜樹林等情
      ，業經被上訴人提出土地登記謄本3紙、土地勘查表、使
      用現況略圖各1份為證，並由原審於95年6月6日現場履勘
      ，並製有勘驗筆錄在卷可稽。
    2.按租賃定有期限者，其租賃關係，於期限屆滿時消滅。租
      賃期限屆滿後，承租人仍為租賃物之使用、收益，而出租
      人不即表示反對之意思者，視為以不定期限繼續契約，固
      為民法第450條第1項、第451條所明定。惟民法第451條所
      定出租人於租期屆滿後，須即表示反對之意思，始生阻止
      續約之效力，意在防止出租人於租期屆滿後，明知承租人
      就租賃物繼續使用收益而無反對之表示，過後忽又主張租
      賃關係消滅，使承租人陷於窘境而設，並非含有必須於租
      期屆滿時始得表示反對之意義存在。故於訂約之際，訂明
      期滿後，絕不續租，或續租應另訂契約者，仍難謂不發生
      阻止續約之效力。又出租人慮及承租人取得此項默示更新
      之利益，而於租期行將屆滿之際，向承租人預為表示不願
      繼續契約者。仍不失有反對意思之表示（最高法院55年度
      台上字第276號、42年度台上字第410號判例參照）。依照
      上訴人與嘉義縣政府於71年5月21日訂立之台灣省國有森
      林用地出租造林續租契約書第10條記載「契約期滿林木採
      伐後，承租人如需繼續租用，應依台灣省森林用地出租造
      林辦法第13條規定於租約屆滿前三個月聲請嘉義縣政府續
      租，逾期視為放棄，期滿由嘉義縣政府收回林地，承租人
      不得異議」等語觀之，上訴人與系爭土地當時之管理人嘉
      義縣政府所訂之「造林續租契約書」業已明文約定續租應
      另訂契約，惟上訴人並未於租約期滿前三個月向原管理機
      關即嘉義縣政府或被上訴人聲請續租系爭土地，乃上訴人
      所不爭之事。依據上述說明，本件租賃契約於71年5月21
      日訂立時，顯已預為表示除非上訴人於期滿前3個月向原
      管理機關聲請續租，否則即不再續約。茲上訴人既未依約
      定聲請續租，則原租約自因期限屆滿而歸於消滅。上訴人
      主張其對系爭土地有不定期租賃關係存在云云，尚非可採
      。又其所引最高法院87年台上字第1348號判決之事實，與
      本件事實並非完全相同，亦無拘束本件判決之效力。至於
      被上訴人於租賃關係消滅後長期不行使權利收回系爭土地
      ，仍任由上訴人繼續使用，乃被上訴人機關內部是否未善
      盡管考稽核之問題，尚難因此認本件租約得以變成不定期
      租賃契約。
    3.上訴人另辯稱被上訴人在原租約屆滿後仍繼續收取租金乙
      節，固據其提出被上訴人機關所開立之統一收據7紙為證
      ，然依據該統一收據上之記載，被告所繳納者乃「占用地
      收使用補償金」，核其性質屬於上訴人於租賃關係消滅後
      仍繼續占有系爭土地之補償金，並非租金或使用對價，亦
      不能作為有利於上訴人之證明。
    4.按所有人對於無權占有或侵奪其所有物者，得請求返還之
      。對於妨害其所有權者，得請求除去之。有妨害其所有權
      之虞者，得請求防止之，民法第767條定有明文。上訴人
      占用系爭土地既無合法權源，有如上述，則被上訴人請求
      上訴人將系爭土地上之地上物（即麻竹、檳榔樹、雜樹木
      ）予以清除回復原狀，將土地返還，應予准許。
  (二)被上訴人得依不當得利請求上訴人返還相當於租金的利益。
    1.按無法律上之原因而受利益，致他人受損害者，應返還其
      利益。民法第179條前段定有明文；又無權占用他人之土
      地，可能獲得相當於租金之利益，最高法院亦著有61年台
      上字第1695號判例可資參照。本件上訴人既無權占用系乎
      土地，則被上訴人請求上訴人返還相當於租金利益之不當
      得利，自屬於法有據。
    2.又被上訴人主張依照嘉義縣政府92年11月27日92府地用字
      第0920144184號函規定計算上訴人給付相當於租金之不當
      得利，亦即上訴人應按月給付436元之補償金等語，經核
      上訴人所提出之統一收據亦係依此標準計算，而上訴人業
      已依此標準繳納87年4月1日至94年12月31日間之補償金，
      且將被上訴人主張之金額即每月436元，與系爭土地之申
      報現值加以計算，被上訴人主張之金額僅為系爭土地申報
      現值436,200元（計算式：8724平方公尺×50元＝436,200
      元）年息之百分之一點二（小數點以下四捨五入），遠低
      於土地法第97條第1項所定土地申報總價年息百分之10之
      限制，足見被上訴人此部分之請求亦屬相當。
    3.從而，被上訴人請求上訴人給付95年1月1日至95年2月28
      日期間未給付之使用補償金872元及自95年3月1日起至返
      還土地之日止，按月給付436元之使用補償金部分，為有
      理由，應予准許。
六、原審為被上訴人勝訴之判決，於法並無不合。上訴意旨指摘
    原判決不當，求予廢棄改判，為無理由，應予駁回其上訴。
    兩造其餘攻擊防禦方法及證據資料與判決基礎不生影響，毋
    庸再予審酌。
七、據上論結，本件上訴為無理由，依民事訴訟法第449條第1項
    、第78條，判決如主文。
中　　華　　民　　國　　96　　年　　6 　　月　　21　　日
                  民事第四庭    審判長法　官　林大洋
                                      法　官　林金村
                                      法　官　王惠一
上為正本係照原本作成。
不得上訴。
中　　華　　民　　國　　96　　年　　6 　　月　　21　　日
                                      書記官　徐瑞清
